---
title: "Raport o zachorowaniach na gruźlicę"
author: "Dawid Stasiak"
date: "2024-11-04"
output:
  html_document:
    toc: true
    toc_float: true
    keep_md: true
---
## Biblioteki
Do przygotowania raportu wykorzystano biblioteki:

- EDAWR
- dplyr
```{r setup, include=FALSE}
devtools::install_github("rstudio/EDAWR")
library(EDAWR)
library(dplyr)
knitr::opts_chunk$set(
  echo = TRUE,
  warning = FALSE,
  message = FALSE
)
```

## Wczytanie danych
```{r load_data, cache=TRUE}
tib_tb <- tibble::as_tibble(tb)
```

## Krótkie podsumowanie
```{r summary}
head(tib_tb)
str(tib_tb)
summary(tib_tb)
```
Wykorzystany zbiór danych zawiera informacje o zachorowaniach na gruźlicę w różnych krajach w latach 1995-2013.
W zbiorze jest 3800 wierszy i 6 kolumn. Kolumny to:

- country - kraj
- year - rok
- sex - płeć
- child - liczba zachorowań u dzieci
- adult - liczba zachorowań u dorosłych
- elderly - liczba zachorowań u osób starszych

## Liczba zachorowań z podziałem na płeć
```{r cases_sex, echo = FALSE}
cases_sex <- tib_tb %>%
  group_by(sex) %>%
  summarise(cases = sum(child + adult + elderly, na.rm = TRUE))

print(cases_sex)

barplot(
  height = cases_sex$cases / 1000000,
  names.arg = cases_sex$sex,
  main = "Liczba zachorowań z podziałem na płeć",
  xlab = "Płeć",
  ylab = "Liczba zachorowań [mln]",
  col = "lightblue",
)
```

Z powyższego wykresu wynika, że liczba zachorowań u mężczyzn (około 27 mln) jest większa niż u kobiet (około 16 mln).

## Liczba zachorowań w kolejnych latach z podziałem na grupy wiekowe
```{r cases_year, echo = FALSE}
yearly_sums <- tib_tb %>%
  group_by(year) %>%
  summarise(
    children = sum(child, na.rm = TRUE),
    adults = sum(adult, na.rm = TRUE),
    elderly = sum(elderly, na.rm = TRUE)
  )

plot(
  yearly_sums$year,
  yearly_sums$adults / 1000000,
  type = "l",
  main = "Gruźlica",
  xlab = "Rok",
  ylab = "Liczba zachorowań [mln]",
  col = "red",
  lwd = 2,
  ylim = c(0, max(c(yearly_sums$adults / 1000000, yearly_sums$children / 1000000, yearly_sums$elderly / 1000000)))
)

lines(
  yearly_sums$year,
  yearly_sums$children / 1000000,
  col = "blue",
  lwd = 2
)

lines(
  yearly_sums$year,
  yearly_sums$elderly / 1000000,
  col = "green",
  lwd = 2
)

legend(
  "topleft", 
  legend = c("Dorośli", "Dzieci", "Osoby starsze"),
  col = c("red", "blue", "green"),
  lwd = 2,
)
```

Z powyższego wykresu wynika, że liczba zachorowań u dorosłych jest największa, a liczba zachorowań u dzieci jest najmniejsza. W latach 2005-2009 liczba zachorowań u dorosłych gwałtownie wzrosła, a ostatnim roku (2012-2013) zaczęła spadać.

## Liczba zachorowań w kolejnych latach z podziałem na kraje i grupy wiekowe
```{r cases_year_country, echo = FALSE}
yearly_country_sums <- tib_tb %>%
  group_by(year, country) %>%
  summarise(
    children = sum(child, na.rm = TRUE),
    adults = sum(adult, na.rm = TRUE),
    elderly = sum(elderly, na.rm = TRUE)
  )

countries <- unique(yearly_country_sums$country)

for (country in countries) {
  
  yearly_sums <- yearly_country_sums %>%
    filter(country == !!country)

  plot(
    yearly_sums$year,
    yearly_sums$adults / 1000,
    type = "l",
    main = paste("Gruźlica:", country),
    xlab = "Rok",
    ylab = "Liczba zachorowań [tyś]",
    col = "red",
    lwd = 2,
    ylim = c(0, max(c(yearly_sums$adults / 1000, yearly_sums$children / 1000, yearly_sums$elderly / 1000)))
  )
  
  lines(
    yearly_sums$year,
    yearly_sums$children / 1000,
    col = "blue",
    lwd = 2
  )
  
  lines(
    yearly_sums$year,
    yearly_sums$elderly / 1000,
    col = "green",
    lwd = 2
  )
  
  legend(
    "topleft", 
    legend = c("Dorośli", "Dzieci", "Osoby starsze"),
    col = c("red", "blue", "green"),
    lwd = 2,
  )
}
```